【裁判字號】    97,重上,67
【裁判日期】    970708
【裁判案由】    撤銷信託行為
【裁判全文】
臺灣高等法院民事判決                  97年度重上字第67號
上  訴  人  丁○○
            丙○○
共      同
訴訟代理人  林清漢律師
被  上訴人  華南商業銀行股份有限公司
法定代理人  甲○○
訴訟代理人  乙○○
            侯水深律師
            張沐芝律師
上列當事人間請求撤銷信託行為事件，上訴人對於中華民國96年
12月7日臺灣士林地方法院96年度重訴字第281號第一審判決提起
上訴，本院於97年6月24日言詞辯論終結，判決如下：
    主      文
上訴駁回。
第二審訴訟費用由上訴人負擔。
    事實及理由
一、按公司之經理人或清算人，股份有限公司之發起人、監察人
    、檢查人、重整人或重整監督人，在執行職務範圍內，亦為
    公司負責人，公司法第8條第2項定有明文。查，本件被上訴
    人係以上訴人丙○○（下稱丙○○）為避免財產遭強制執行
    ，將附表一所示不動產（下稱系爭不動產）所有權以信託方
    式移轉予上訴人丁○○（下稱丁○○），有害其債權為由，
    提起撤銷前開信託行為之訴，並以其公司經理人甲○○為
    本件法定代理人（見本院卷第13頁公司登記資料查詢表），
    核與前開規定並無不合，先予陳明。
二、被上訴人起訴主張：訴外人德峰營造股份有限公司（下稱德
    峰公司）於民國（下同）96年1月23日、同年2月26日各向伊
    借新台幣（下同）200萬元、3000萬元（借款期間、約定利
    息、違約金等均詳如附表二所示），並由丙○○於96年2月
    26日出具保證書，願就德峰公司對伊所負之債務於4800萬元
    範圍內，同負連帶保證之清償責任。詎德峰公司於前開借款
    清償期屆至後，並未依約清償本息，仍積欠伊本金計3099萬
    7642元及如附表二所示之利息暨違約金。惟丙○○為避免其
    財產遭強制執行，於96年5月3日與丁○○簽訂信託契約，將
    系爭不動產於同年月9日以信託為由辦理所有權移轉登記，
    致伊前開債權無法就系爭不動產取償。爰依信託法第6條第1
    項規定，撤銷前開信託債權行為與所有權移轉之物權行為；
    並代位丙○○塗銷系爭不動產所有權以信託為原因之移轉登
    記等情，求為命(一)上訴人就系爭不動產於96年5月3日所為信
    託債權行為，及同年月9日移轉所有權登記之物權行為應予
    撤銷；(二)丁○○應將系爭不動產於96年5月9日經台北市中山
    地政所以信託為登記原因之所有權移轉登記塗銷之判決（原
    審為被上訴人全部勝訴之判決）。並於本院答辯聲明：上訴
    駁回。
三、上訴人則以：丙○○於92年間為購買系爭不動產，向丁○○
    借款400萬元，並於93年至95年間，先後又向丁○○借款600
    萬元，共積欠債務1010萬元，故以信託方式移轉所有權登記
    予丁○○，目的僅係作為讓與擔保；又伊等成立信託契約（
    96年5月3日），早於德峰公司對被上訴人開借款清償期前，
    並未有害於被上訴人債權等語，資為抗辯。並於本院上訴聲
    明：(一)原判決廢棄。(二)上開廢棄部分，被上訴人在第一審之
    訴駁回。
四、查，德峰公司於96年1月23日、同年2月26日各向被上訴人借
    200萬元、3000萬元（借款期間、約定利息、違約金等均詳
    如附表二所示），並由丙○○於96年2月26日出具保證書，
    願就德峰公司對其所負之債務於4800萬元範圍內，同負連帶
    保證之清償責任；德峰公司於前開借款清償期屆至後，並未
    依約清償本息，仍積欠被上訴人本金計3099萬7642元及如附
    表二所示之利息暨違約金；丙○○於96年5月3日與丁○○就
    系爭不動產訂立信託契約，並於同年月9日辦理所有權移轉
    登記等情，有卷附借據、放款回收紀錄、授信約定書、保證
    書、土地及建物登記謄本可憑（見原審卷第11至至23頁），
    並為兩造所不爭執（見原審卷第56頁、本院卷第29至30頁）
    ，堪信為真。
五、本件應審究者為(一)上訴人間就系爭不動產所為之信託債權行
    為，是否有無害於被上訴人權利？(二)若有，則被上訴人可否
    訴請撤銷前開信託行為及所有權移轉登記之物權行為，並代
    位訴請丙○○塗銷系爭不動產之移轉登記？茲分論如下：
(一)、上訴人間就系爭不動產所為之信託行為，是否有害於被上訴
    人之權利？
  1.按信託行為有害於委託人之債權人權利者，債權人得聲請法
    院撤銷之，信託法第6條第1項定有明文。又所謂「有害於委
    託人之債權人之權利」，係指因信託行為，致債權人之權利
    不能獲得滿足。亦即，因債務人之信託行為，而使債務陷於
    清償不能、或困難、或遲延之狀態而言。又，信託財產既須
    移轉其權利於受託人而獨立存在，已非委託人之權利，對委
    託人之債權人而言，債務人之財產係全體債權人之總擔保，
    委託人之責任財產既有減少，自可能損害委託人之債權人。
    故依上揭條文意旨，只要債務人所為之信託行為有害於債權
    者，債權人即得聲請法院撤銷之。
  2.經查：
    (1)、德峰公司積欠被上訴人本金計3099萬7642元及如附表二
        所示之利息暨違約金尚未清償乙情，既為丙○○所不爭
        執（見本院卷第29頁反面），則丙○○依連帶保證契約
        於4800萬元範圍內，應與德峰公司負連帶清償責任（見
        原審卷第17頁保證書）之約定，被上訴人顯係丙○○之
        債權人。
    (2)、又丙○○所有之責任財產包含股利及薪資所得為133萬
        325 4元、投資額1913萬7500元，合計2074萬5401元乙
        節，有卷附95年度稅務電子閘門財產所得調件明細表可
        參（見原審卷第110至111頁），足見丙○○責任財產並
        不能滿足被上訴人前開債權；且，丙○○前開投資額中
        之1893萬7500元係投資德峰公司（見原審卷第111頁）
        ，而該公司因積欠被上訴人前開債務已無力償還（見本
        院卷第40至59頁財政部台灣北區國稅財產歸屬資料清單
        、執行處通知），益徵丙○○該部分之投資金額要已無
        殘值可言。再系爭不動產依同路段房、地價格估算，市
        值約1505萬元（見原審卷第59至60頁永慶房仲網網頁資
        料），並為兩造所不爭執（見原審卷第55至56頁），則
        該不動產扣除最高限額840萬元抵押權（即丙○○擔保
        對玉山銀行借款700萬元債務而設定）後，尚餘財產價
        值約665萬元。
    (3)、準此以觀，丙○○與丁○○訂立信託契約，將系爭不動
        產所有權以信託為原因，移轉登記予丁○○，並以丁○
        ○為受益人（見原審卷第18至23頁土地及建物登記謄本
        ；第46至47頁信託契約書），顯已使丙○○之責任財產
        減少，致有害於丙○○（即委託人）之債權人權利。故
        丙○○就系爭不動產所為之信託債權行為，要已有害於
        被上訴人（即委託人丙○○之債權人）之權利甚明。
  3.上訴人雖抗辯：伊等成立信託契約（96年5月3日）係於德峰
    公司前開借款清償期屆至前，並未有害於被上訴人之債權云
    云，固有卷附信託契約書為證（見原審卷第46至47頁）。惟
    查，德峰公司前開借款契約之清償期固分別於96年5月16 日
    、同年5月25日（見原審卷第11至12頁借據）始屆至，但丙
    ○○於96年2月26日與被上訴人成立連帶保證契約時（見原
    審卷第17頁），德峰公司既已向被上訴人借款3200萬元，則
    丙○○於斯時即負有擔保德峰公司對被上訴人3200萬元借款
    債務清償之義務（見原審卷第17頁保證書約定即明，僅係清
    償期尚未屆至而已），且丙○○之財產本即為全體債權人之
    總擔保，縱丙○○與丁○○就系爭不動產成立信託契約時（
    96年5月3日），德峰公司向被上訴人借款之清償期尚未屆至
    ，然丙○○就系爭不動產所為之信託行為（即使其責任財產
    減少），仍屬有害於其債權人即被上訴人之權利至明。是上
    訴人以其等就系爭不動產成立信託契約，係在於德峰公司借
    款契約清償期屆至前，並未有害於被上訴人之權利云云，自
    無可取。
(二)、被上訴人可否訴請撤銷前開信託債權行為及物權行為，並代
    位訴請丙○○塗銷系爭不動產之移轉登記？
  1.查，丙○○與丁○○就系爭不動產所為之信託行為，既屬有
    害於被上訴人（即丙○○之債權人）之權利，已如前述，則
    被上訴人依信託法第6條第1項規定，訴請撤銷上訴人間就系
    爭不動產所為之信託債權行為，與所有權移轉登記之物權行
    為，核屬有據。又上訴人間就系爭不動產所為之信託債權行
    為及移轉登記之物權行為，既經撤銷（即視為自始無效），
    則被上訴人本於丙○○之債權人地位，併依民法第242條、
    第767條規定，代位丙○○（即系爭不動產所有權人）訴請
    塗銷前開所有權移轉登記（即回復系爭不動產所有權人為丙
    ○○之登記），自屬有據。
  2.上訴人雖抗辯：丙○○因積欠丁○○債務1010萬元，故以信
    託方式移轉系爭不動產所有權登記予丁○○，目的係為讓與
    擔保，並非成立信託法之信託行為，被上訴人依信託法第6
    條第1項規定，撤銷前開信託行為，為無理由云云，固據提
    出借據、會算單、存摺明細、同意書為證（見原審卷第70至
    105頁、本院卷第33頁）。惟查：
    (1)、按稱信託者，謂委託人將財產權移轉或為其他處分，使
        受託人依信託本旨，為受益人之利益或為特定之目的，
        管理或處分信託財產之關係，信託法第1條定有明文。
        而信託讓與擔保，係指債務人為擔保其債務，將擔保物
        所有權移轉與債權人，而使債權人在不超過擔保之目的
        範圍內，取得擔保物所有權者，因非雙方通謀而為之虛
        偽意思表示，不能認為其為無效（最高法院70年台上字
        第104號判例意旨參照）。
    (2)、丙○○（即委託人）將系爭不動產所有權，依信託法規
        定，信託移轉登記予丁○○（即受託人），並以丁○○
        為信託財產之受益人等情，此由土地及建物登記謄本內
        載「登記原因：信託」、「其他登記事項：委託人；丙
        ○○，信託財產及信託內容詳信託專簿」即明（見原審
        卷第18至23頁、第47頁信託契約書）；要與「信託讓與
        擔保」，僅債務人將所有權移轉登記予債權人，並未載
        明信託事由之移轉登記，尚屬有別。可見上訴人間就系
        爭不動產所為之信託行為，自係屬依信託法所為之信託
        行為至明。
    (3)、又上訴人間就系爭不動產所為之信託行為，既未違反強
        制或禁止規定，亦非屬違反公共秩序或善良風俗之情事
        （信託法第5條參照），即屬有效之信託行為（上訴人
        亦自陳前開信託行為係屬有效，見本院卷第31頁）。是
        以，縱上訴人間前開信託債權行為，目的係作為其等間
        債務之擔保，亦僅係上訴人內部間成立信託契約之目的
        ，與信託行為業已有效成立不生影響。
    (4)、況查，丙○○於95年9月4日為擔保積欠丁○○前開債務
        而設定抵押權予丁○○，並於96年4月26日以清償為由
        ，而塗銷前開抵押權設定登記乙節，有卷附系爭不動產
        異動索引可參（見原審卷第36頁），核與丙○○於95年
        8月12日所書立前開借據內載「本人先前陸續向丁○○
        借貸尚未償還資金，自民國90年8月至95年7月共計新台
        幣1010萬元，．．．立此借據同時，本人並同意提供．
        ．．所有權（指系爭不動產）予以抵押設定，以為借款
          償還擔保，俟全部『還清借款』再予以塗銷．．．」
        情節相符（見原審卷第70頁），可見丙○○積欠丁○○
        之債務已清償完畢。
    (5)、雖丙○○另抗辯其係為更換貸款銀行（即由永豐商業銀
        行變更為玉山商業銀行），經徵得丁○○同意，始塗銷
        前開抵押權設定，惟其債務尚未清償云云，固據提出同
        意書為憑（見本院卷第33頁）。然衡諸常情，若丙○○
        並未清償債務，則丁○○理應會要求丙○○先行清償或
        提供其他擔保物作為債務清償之擔保，不致於尚未受償
        債務前，因為丙○○向玉山商業銀行借款之需，即率予
        同意丙○○以清償為由，辦理前開抵押權設定之塗銷（
        即有優先就該不動產受償之權利），並改以用信託方式
        作為債務之擔保？而任由丙○○以該不動產設定最高限
        額840萬元抵押權予玉山商業銀行（即由該銀行取得就
        該不動產優先受償之權利），致其借款債務無法優先受
        償？此顯與常理有悖。益徵丙○○業已清償積欠丁○○
        之債務，丁○○始同意以清償為由塗銷原設定之抵押權
        。
    (6)、由此以觀，上訴人間就系爭不動產所為之信託行為，既
        無違反法律強制或禁止規定，亦無違反公共秩序或善良
        風俗之情事（信託法第5條參照），則不論其等間移轉
        財產之信託目的及動機為何，要與前開信託行為係屬有
        效成立無涉。準此，丙○○就其財產所為之信託行為，
        既有害於其債權人（即被上訴人）之權利，則被上訴人
        即得依信託法第6條第1項規定訴請撤銷。是上訴人以其
        等間前開信託行為目的係為讓與擔保為由，抗辯被上訴
        人不得依信託法第6條第1項規定撤銷該信託行為云云，
        要無可取。
六、從而，(一)被上訴人本於信託法第6條第1項規定，訴請上訴人
    就系爭不動產於96年5月3日所為信託債權行為，及同年月9
    日移轉所有權登記之物權行為應予撤銷；(二)併依民法第242
    條及第767條規定，訴請丁○○應將系爭不動產於96年5月9
    日經台北市中山地政所以信託為登記原因之所有權移轉登記
    塗銷；均有理由，應予准許。是則原審判命上訴人應撤銷前
    開信託債權行為及所有權移轉登記之物權行為，併應將前開
    所有權移轉登記予以塗銷，於法均無違誤。上訴意旨仍執前
    詞指摘原判決不當，求予廢棄改判，為無理由，應予駁回。
七、另關於上訴人聲請(一)傳訊證人（即辦理系爭所有權移轉登記
    之代書）徐靜雄，以證明其等間所為信託行為，目的係為讓
    與擔保乙事，惟如前所述已足證上訴人間係成立信託法之信
    託行為，故本院核無傳訊之必要；(二)另向內政部地政司函詢
    關於「讓與擔保」謄本應為如何記載乙事，惟讓與擔保係債
    權人與債務人間內部約定事項，本屬法院實體認定問題，要
    與土地謄本所為登記無涉，亦與本件上訴人已依信託法規定
    ，所為信託財產之登記無關，故本院亦認無函查之必要；至
    本件兩造其餘攻擊或防禦方法，經本院審酌後認均與本件之
    結論無涉，茲不再一一論列，併予敘明。
八 、據上論結，本件上訴為無理由，依民事訴訟法第449條第1項
    、第78條，判決如主文。
中    華    民    國    97    年    7     月    8     日
                    民事第十三庭
                        審判長法  官  黃嘉烈
                              法  官  吳燁山
                              法  官  楊絮雲
正本係照原本作成。
如不服本判決，應於收受送達後20日內向本院提出上訴書狀，其
未表明上訴理由者，應於提出上訴後20日內向本院補提理由書狀
（均須按他造當事人之人數附繕本）上訴時應提出委任律師或具
有律師資格之人之委任狀；委任有律師資格者，另應附具律師資
格證書及釋明委任人與受任人有民事訴訟法第466條之1第1項但
書或第2項（詳附註）所定關係之釋明文書影本。
中    華    民    國    97    年    7     月    9     日
                              書記官  鄭淑昀
附註：
民事訴訟法第466條之1（第1項、第2項）：
對於第二審判決上訴，上訴人應委任律師為訴訟代理人。但上訴
人或其他法定代理人具有律師資格者，不在此限。
上訴人之配偶、三親等內之血親、二親等內之姻親，或上訴人為
法人、中央或地方機關時，其所屬專任人員具有律師資格並經法
院認為適當者，亦得為第三審訴訟代理人。
附表一
 ┌───┬─────────────────────────────┐
 │      │標        示        狀        況                          │
 ├───┼─────────────────────────────┤
 │土地  │臺北市○○區○○段二小段四之三地號，面積1,247 平方公尺，應│
 │      │有部分壹萬分之三九三                                      │
 ├───┼─────────────────────────────┤
 │建物  │1.臺北市○○區○○段二小段一五六八建號即門牌臺北市內湖區大│
 │      │  湖山莊街219巷31弄43號4 樓                               │
 │      │  面積部分：四樓63.93平方公尺、五樓55.06平方公尺          │
 │      │            合計118.99平方公尺                            │
 │      │  附屬建物部分：陽台19.13平方公尺、屋頂突出物6.62平方公尺 │
 │      │                、露台15.03平方公尺、花台0.54平方公尺     │
 │      │  權利範圍：全部。                                        │
 │      │  （共同使用部份：大湖段二小段一五五二建號；面積：93.27 平│
 │      │    方公尺，權利範圍：壹萬分之二九六）                    │
 │      │2.臺北市○○區○○段二小段一五五三建號即門牌臺北市內湖區大│
 │      │  湖山莊街219巷31弄35號等房屋地下層                       │
 │      │  面積部分：地下二層607.84平方公尺；權利範圍十八分之一。  │
 └───┴─────────────────────────────┘
附表二（單位：新臺幣）
 ┌─────┬─────┬────┬────┬───┬────────┐
 │原借款金額│未償之債權│借款期間│利息計算│年利率│違約金計算期間及│
 │          │本金      │        │期間    │      │利率            │
 ├─────┼─────┼────┼────┼───┼────────┤
 │          │          │96年1 月│96年9 月│      │逾期6月內按借款 │
 │2,000,000 │2,000,000 │23日至  │1 日至清│6.255%│利率10% 逾期6月 │
 │元        │元        │96年5 月│償日    │      │以上按借款利率  │
 │          │          │16日    │        │      │20%             │
 ├─────┼─────┼────┼────┼───┼────────┤
 │          │          │96年2月 │96年9 月│      │逾期6月內按借款 │
 │30,000,000│28,997,642│26日至  │1 日至清│6.033%│利率10% 逾期6月 │
 │元        │元        │96年5 月│償日    │      │以上按借款利率  │
 │          │          │25日    │        │      │20%             │
 └─────┴─────┴────┴────┴───┴────────┘


司法院資訊處製作；財團法人民間司法改革基金會備份。
